臺灣臺中地方法院刑事判決　　　　　　　99年度易字第3725號
公　訴　人　臺灣臺中地方法院檢察署檢察官
被　　　告　洪文琳
上列被告因詐欺案件，經檢察官提起公訴(99年度偵字第21158號
)，本院判決如下:
    主    文
洪文琳犯詐欺取財罪，處有期徒刑陸月，如易科罰金，以新臺幣
壹仟元折算壹日。
    犯罪事實
一、洪文琳為麥瑞園藝有限公司(下稱麥瑞公司)之負責人，與陳
    意美為同一社區之鄰居。洪文琳因承攬其他工程標案資金週
    轉吃緊而需款孔急，乃自民國98年3月間起，向陳意美遊說
    共同參與「臺中市各級學校98年度共同性喬木修剪統一採購
    案」之標案，並表明其欲以麥瑞公司投標「臺中市各級學校
    98年度共同性喬木修剪統一採購案(南區、南屯區)」及麥瑞
    公司承攬由東藝明實業有限公司(下稱東藝明公司，負責人
    為楊宜鑫)投標「臺中市各級學校98年度共同性喬木修剪統
    一採購案(西屯區)」等標案，由陳意美負責出資，包含上開
    標案之押標金(指履約保證金)新臺幣(下同)70萬元、差額保
    證金(即起訴書記載之倒押標金)174萬元、週轉金91萬元，
    合計335萬元，洪文琳則負責實際施作工程，所生盈虧由陳
    意美、洪文琳各佔4成、6成等語。嗣於98年5月27日，麥瑞
    公司、東藝明公司均分別標得上開標案之工程，洪文琳明知
    上開標案，於得標前，業經臺中市政府簽准免予繳納差額保
    證金，竟意圖為自己不法之所有，於98年6月4日，猶向陳意
    美佯稱前開標案工程仍須繳納差額保證金，致陳意美不疑有
    他而陷於錯誤，與洪文琳簽立「工程合作合約書」，並於同
    年月5日，將所有包含差額保證金174萬元在內之335萬元匯
    入麥瑞公司所設合作金庫銀行文心分行第0000000000000號
    帳戶中。嗣於98年8月間，陳意美就上開標案工程款質問洪
    文琳，洪文琳向陳意美坦承上開標案毋庸繳納差額保證金，
    陳意美始知受騙。
二、案經陳意美訴由臺灣臺中地方法院檢察署檢察官偵查起訴。
    理      由
壹、證據能力之說明:
    按被告以外之人於審判外之言詞或書面陳述，除法律有規定
    者外，不得作為證據；又被告以外之人於審判外之陳述，雖
    不符前4條之規定，而經當事人於審判程序同意作為證據，
    法院審酌該言詞陳述或書面陳述作成時之情況，認為適當者
    ，亦得為證據。當事人、代理人或辯護人於法院調查證據時
    ，知有第159條第1項不得為證據之情形，而未於言詞辯論終
    結前聲明異議者，視為有前項之同意，刑事訴訟法第159條
    第1項、第159條之5分別定有明文。查被告洪文琳對於下列
    本院所引用之各項證據之證據能力，於言詞辯論終結前，均
    無何異議，本院審酌該等證據作成時之情況，並無不法取證
    情事，作為證據，應無不當，依前開說明，該等人證、書證
    ，均有其證據能力，自均得為證據。
貳、實體方面:
一、訊據被告矢口否認有何詐欺取財之犯行，辯稱:其與告訴人
    陳意美是合作關係，並無捏造倒押標金的名義詐騙告訴人，
    本來是合作關係卻變成詐欺，因為工程一直延後才無力給付
    ，其有誠意要還錢給告訴人，但是其債主太多云云。經查:
(一)證人即告訴人陳意美於99年4月9日偵查中已結證稱:「(問:
    被告以何方式詐騙你?)答:他在98年3月份向我們游說(筆錄
    誤載為向)要向政府標工程，到了98年5月份向我們說已標到
    政府工程，要我們出資金，他要負責全部工程，他並拿出告
    證二之便條紙(筆錄誤載為總，該便條紙即投標明細表)，這
    件工程需要押標金35萬元、倒押標金87萬元，總共122萬元
    ，他說他標到2件工程，總金額是244萬元，另外需要僱用工
    人及支付相關器械，還需要91萬元週轉金，故總共金額是33
    5萬元。…我事後瞭解，並無倒押標金，被告亦於98年8月份
    向我承認並無倒押標金之名目，他當時說如果標價低於底價
    8成，就需要一筆倒押標金。…」等語(見他卷第119-120 頁
    )。又於本院審理時結證稱:「(審判長問:本案被告何時找你
    參與本件投標案?)答:98年3月到5月間陸陸續續找我談。(審
    判長問:被告什麼時候把投標明細表給你看?)答:98年5月間
    被告找我投資的時候拿出來給我看的。…(審判長問:本件匯
    款是否你在98年6月5日匯款335萬元到麥瑞園藝有限公司的
    帳戶內?這筆匯款被告何時通知妳要匯?)答:對，98年6月4日
    被告與我簽訂合約的時候就是這個金額。(審判長問:那時候
    被告有沒有說這些錢包含什麼部分?)答:被告98年6月4日跟
    我說，因為他標了兩個工程，每家押標金是35萬元，兩家共
    70萬元，他說倒押標金每間各87萬元，共174萬元，加上週
    轉金91萬元，總共是335萬元。(審判長問:98年6月4日你們
    簽的工程合約書是否記載你必須在98年6月5日前拿出335萬
    元作為押標金及週轉金，當時為何沒有記載倒押標金的項目
    ?)答:因為被告之前就有給我投資標案的明細，所以我認為
    合約上寫的押標金就包含倒押標金在內。(審判長問:被告那
    時怎麼向你解釋倒押標金?)答:被告說因為他標的金額不到
    底價的八成，所以他要繳交倒押標金去補差額。(審判長問
    :98年6月5日匯款前，被告有無告知你本件不需繳納倒押標
    金或是差額保證金?)答:都沒有講過。…」等語，並有投標
    明細表、98年6月4日工程合作合約書、合作金庫商業銀行文
    心分行上開帳戶交易明細表、第一商業銀匯款申請書回條、
    「臺中市各級學校98年度共同性喬木修剪統一採購案(南區
    、南屯區及西屯區」標案之契約書、投標、決標、完工、驗
    收、付款等文件附卷可稽。
(二)證人即臺中市政府建設局企劃科人員丁中強於本院審理時結
    證稱:「…被告所提的倒押標金應該是差額保證金的問題，
    差額保證金是因為第一次他們標價偏低，…但是後來有簽准
    98年5月27日的簽表示無須繳納差額保證金。…(被告問:98
    年5月13日第一次我得標的時候，是否規定要繳納差額保證
    金，第二次98年5月15日我申請的時候，市府才規定不用繳
    差額保證金?)答:開標當天98年5月13日因為麥瑞園藝有限公
    司標價明顯偏低，所以我們有拿最低標廠商總標價低於底價
    百分之八十業務單位處理情形紀錄表(一)這個單子請被告填
    載提出說明，依據我手邊的文件，被告是98年5月14日提出
    紀錄表，被告主張要放棄這個標案，我們羅技士(指羅仁榮)
    在98年5月15日就已經填載最低標廠商總標價低於底價百分
    之八十業務單位處理情形紀錄表(二)，建議無須提出差額保
    證金。…本案的計算式底價是0000000ｘ0.0-0000000等於
    962820，就是差額保證金的金額，但是被告不願意繳交差額
    保證金，所以他提出放棄標案的說明，我們不同意才依採購
    法58條簽准免繳納差額保證金。…98年5月13日當場請被告
    提出說明，被告說明的文件如同他字卷114頁的內容，但是
    此內容不是被告當場書寫，而是被告拿回去寫，隔天再交給
    我們，內容是被告不願意提出差額保證金，差額保證金的計
    算方式在招標文件上都有記載，我們沒有特別跟被告說明差
    額保證金的金額，因為當時只是請被告提出說明，還沒有要
    收取差額保證金，如果經過業務課評估結果確實要收取差額
    保證金時，才會通知廠商繳交正確的差額保證金的金額。」
    等語。
(三)證人即臺中市政府秘書處採購管理科人員羅仁榮於本院審理
    時結證稱:「(被告問:98年5月27日開標當天我也在場，是否
    如此?)答:是，第一次開標是98年5月13日，但被告顯然無法
    履約，所以我們保留決標，暫停開標程序，另訂98年5月27
    日續行開標，所以本件只有一次開標。…依據書面記載麥瑞
    園藝有限公司表示不願意繳納差額保證金，而且要放棄承攬
    此標案。…我們在98年5月22日(發)函通知所有25家投標廠
    商，訂於98年5月27日上午9點30分續行開標，…並在98年5
    月27日…當場告知不用收取差額保證金，所以我們才會記載
    差額保證金0元，並且那(得標)6家廠商都要用印核章。(檢
    察官問:98年5月27日當天決標當日才決定需要繳納履約保證
    金35萬元?)答:是。並且決定要在決標後10日內繳納履約保
    證金。…本件依照他字卷45頁記載麥瑞園藝有限公司於98年
    6月5日就已經繳交履約保證金，並且當天就提供憑條給我們
    市政府。(被告問:98年5月27日當場標完承辦人員才說無須
    繳納差額保證金，我當場才知道，是否如此?)答:98年5月27
    日決標結果我們有通知被告不用繳交差額保證金沒錯。…(
    審判長問:本案免繳押標金，只有履約保證金?)答:對，本案
    免繳押標金，廠商主張現金繳納履約保證金。」等語。
(四)綜合上開證人之證述參互以觀，被告於98年5月27日得標當
    日，對於前開標案毋庸繳納差額保證金乙節，已知之甚詳，
    ，理應據實告知告訴人方是，惟被告卻捨此不為，猶向告訴
    人訛稱前開標案工程仍須繳納差額保證金云云，致告訴人應
    允支付差額保證金174萬元，而將包含差額保證金174萬元在
    內之上開335萬元匯入麥瑞公司前開帳戶中，被告顯有施用
    詐術，致告訴人陷於錯誤之情，彰彰明甚。其上開所辯，無
    非事後卸責之詞，不足採信。事證明確，被告上開犯行洵堪
    認定，應予依法論科。
二、核被告所為，係犯刑法第339條第1項之詐欺取財罪。爰審酌
    被告素行尚佳，其因一時貪念，利用與告訴人工程合作關係
    ，竟向告訴人詐得前開差額保證金，行為殊值非議，且迄今
    尚未與告訴人達成和解賠償損害及其猶否認犯行之犯後態度
    等一切情狀，量處如主文所示之刑，並諭知易科罰金之折算
    標準，以資懲儆。
據上論斷，依刑事訴訟法第299條第1項前段，刑法第339條第1項
、第41條第1項前段，刑法施行法第1條之1第1項、第2項前段，
判決如主文。
本案經檢察官劉玉媛到庭執行職務。
中    華    民    國   100    年    5     月    24    日
                刑事第三庭   審判長法  官  張靜琪
                                   法  官  黃麗玲
                                   法  官  丁智慧
上正本證明與原本無異。
如不服本判決應於收受判決後10日內向本院提出上訴書狀，並應
敘述具體理由；其未敘述上訴理由者，應於上訴期間屆滿後20日
內向本院補提理由書(均須按他造當事人之人數附繕本)「切勿
逕送上級法院」。
                                   書記官  王志
中    華    民    國   100    年    5     月    24    日
附錄本案論罪科刑法條全文:
刑法第339條第1項
意圖為自己或第三人不法之所有，以詐術使人將本人或第三人之
物交付者，處5年以下有期徒刑、拘役或科或併科1千元以下罰金
。